【裁判字號】    98,訴,776
【裁判日期】    991007
【裁判案由】    遷讓房屋
【裁判全文】
臺灣彰化地方法院民事判決  98年度訴字第776號
原      告  杭泰興實業有限公司
法定代理人  己○○
訴訟代理人  施廷勳律師
複代理人    戊○○
被      告  甲○○
訴訟代理人  吳天富律師
上當事人間請求遷讓房屋事件，本院於民國99年9月23日言詞辯
論終結，茲判決如下：
    主  文
被告應將坐落彰化縣彰化市○○段979地號土地上，如附圖二所
示編號Ｍ部分面積132.79平方公尺磚牆浪板一層建物騰空，遷讓
返還原告。
原告其餘之訴駁回。
訴訟費用由被告負擔百分之十六；餘由原告負擔。
本判決原告勝訴部分得假執行。但被告以新台幣壹拾貳萬元為原
告預供擔保後，得免為假執行。
原告其餘假執行之聲請駁回。
    事實及理由
一、原告起訴主張：
  (1)坐落彰化縣彰化市○○段979地號土地上之門牌號碼彰化市
    ○○路○段10巷28號，連同併連附屬或未辦保存登記建物總
    面積約717.9平方公尺之建築改良物（下稱系爭建物）為原
    告所有。被告雖為原告公司之前任董事，惟於民國97年07
    月23日業已將其所持有原告公司之全部股份轉讓予原告公司
    現任法定代理人己○○，並已向主管機關辦妥變更登記。從
    而，兩造間現已無任何僱傭或委任關係存在。兩造於97年07
    月23日所訂之杭泰興實業有限公司讓證書明確約定「茲將本
    人持有杭泰興實業有限公司登記出資額計新台幣2,620,000
    元轉讓與台端為業產，嗣後對公司之股權悉由台端承繼享受
    權利負擔義務」，並經公證人在場公證，足證被告係於自由
    意志，未受詐欺脅迫之情形下簽訂首開契約，文內亦明載對
    原告公司之權利於訂約後均由受讓人即己○○享有。又兩造
    間亦無任何委任或雇傭關係存在，是被告於今辯稱其享有原
    告公司之經營權云云，顯非事實，諉無疑義。至被告諉稱其
    子王少宏受己○○等人恐嚇脅迫云云，純屬編造。
  (2)系爭建物均為原告所有，非訴外人乙○○等人出資興建，且
    渠等早已非原告公司股東。系爭建物大多為未辦保存登記，
    除占用於原告所有土地之外觀事實外，原告復已提出房屋稅
    籍證明用以證明該等建物為原告所有，參照最高法院96年度
    台上字第1109號及96年度台抗字第17號裁判意旨，足堪確認
    原告之主張無訛。被告空言主張系爭未辦保存登記建物為乙○○等三人所有，顯係為排除原告索回系爭建物所編造，諉
    無可採，亦未盡其主張之舉證責任。次由系爭建物現場所見
    ，僅餘存廢棄物或雜物，現場宛如廢墟，亦足徵系爭未辦保
    存登記部分之建物顯非乙○○等人所有，否則豈有任令廢置
    之理？
  (3)原告法定代理人己○○係因受讓原告公司之全部股權而得代
    表原告公司對外為一切行為，而原告於本件係基於所有權人
    之地位請求返還系爭建物由上陳可知，系爭建物或坐落土地
    之使用情形及法律關係均與不動產買賣契約無涉，是被告所
    舉最高法院43年度台上字第639號、33年度上字第603號判例
    意旨及同院81院台廳一字第03008號函所涉法律見解均與本
    件無關，本件原告之主張是否有理由亦與不動產之使用收益
    權移轉時點無關，被告據此主張，顯有誤會。
  (4)證人丁○○陳稱彰化縣彰化地政事務所收件日期文號99年3
    月1日彰土測字第0527號、複丈日期99年3月5日之複丈成果
    圖（即附圖一）所示Ｂ部分及旁邊之三層樓均為其所蓋，附
    圖一所示Ｃ、Ｄ分別是丙○○、乙○○所蓋等等，均不實在
    ，理由如下陳：
    法官或原告訴訟代理人問證人丁○○諸如「有無辦理所有
      權登記？」、「有何證據可以證明房子是你蓋的？」、「
      為何納稅義務人不登記在你名下？」、「蓋Ｂ及三層樓部
      分大約花費了多少錢？」等等關於原始起造人為誰之相關
      問題，證人丁○○盡皆諉稱「時間已經很久了廠商不知能
      不能找的到」、「都是父親在作主」、「我都不記得了」
      云云（參99年7月1日貴院言詞辯論筆錄）。證人丁○○就
      此等重要或應令人記憶深刻之問題，例如建造房屋之花費
      起碼應有約略幾百萬元或幾十萬元之印象，竟皆推稱不知
      ，或諉稱由父親作主，對上揭問題皆未正面、明確回答，
      足見證人丁○○所述不符事實，方會如此迴避問題且心虛
      。
    再者，證人丁○○復稱：「（按：蓋房子之資金）我媽媽
      有幫忙支出…」，則建造系爭土地上房屋之出資者究為證
      人丁○○或其雙親或原告公司，即非無疑。
    又依證人丁○○所言，其所占用於系爭土地上之面積最大
      ，達約三分之二，係經營「生產自行車零件」，但卻未申
      設公司登記（參99年7月1日貴院言詞辯論筆錄第2、3、4
      頁），此顯不合常理。蓋其所營事業規模大於被告，我國
      自行車零件製造商若非外銷，即係銷售予國內自行車裝配
      廠，均須簽發統一發票交付購買人作為進項支出憑證，今
      證人丁○○若係獨立於原告公司更名前之前身王義興導索
      工業有限公司之外（二公司之統一編號均為00000000，故
      為同一公司，僅係更名），豈有可能不必申設公司或營利
      登記？無須簽發統一發票等等？足徵證人丁○○所言，顯
      不合經驗法則，毫無可採。
    再參照原告公司營業項目說明欄第二點可知，原告公司所
      營項目包含「自行車導線等零件」製造內外銷，與證人丁○○自稱其分家後係經營「生產自行車零件」完全相同。
      而原告訴訟代理人詢問證人丁○○：「是否曾與杭泰興公
      司共同售貨（出貨），證人丁○○答稱：「曾有部分與杭
      泰興公司合併出貨」（此部分未記載於前揭筆錄，惟可履
      勘當日庭訊錄音即可明）。由此可見，原告公司始終由被
      告及證人丁○○等兄弟共同經營，至多僅係各自負責不同
      部門或生產線；換言之，系爭建物均係由原告公司出資興
      建，並無證人丁○○所謂之因各自營業而各自出資興建等
      情，否則豈會有上揭種種不合理之處（如土地上系爭房屋
      均以原告公司為納稅義務人、證人丁○○無法證明房子是
      其所蓋、完全不記得蓋房子花費多少資金【證人丁○○佯
      稱需回去查帳冊，顯係需查閱「杭泰興公司之帳冊」】、
      分家後自營之事業項目完全與原告公司相同，且未申辦公
      司或營利登記等等）。
    綜合上述種種及系爭不動產現況，得合理推知被告與丁○○等兄弟縱有分家，應亦僅係於原告公司內各自負責不同
      之部門或生產線，兄弟間再按各部門營業額拆算利益，此
      由渠等所營事業相同、未另設公司或營業登記等情狀可知
      。言之，渠等始終附翼於原告公司之下，然包含系爭建物
      等所有財產設備均為原告公司出資興建，並屬其所有，非
      渠等個人所有。
  (5)爰依民法第767條第1項之規定提起本訴，並聲明為：被告應
    將坐落彰化縣彰化市○○段970地號及同段979地號、同段98
    0地號、同段981地號等四筆土地上，如附圖一所示Ａ部分面
    積8.19平方公尺鐵架浪板造二層樓、Ｂ部分面積130.03平方
    公尺鐵架浪板造二層樓、Ｃ部分面積216.40平方公尺磚牆浪
    板造一層樓、Ｄ部分面積5.22平方公尺磚牆浪板造一層樓、
    Ｅ部分面積6.88平方公尺磚牆浪板造一層樓、Ｆ部分面積22
    .04平方公尺加強磚造三層樓、Ｇ部分面積75.40平方公尺加
    強磚造三層樓、Ｈ部分面積4.99平方公尺加強磚造三層樓、
    Ｉ部分面積247.99平方公尺磚牆浪板造一層樓、Ｊ部分面積
    97.38平方公尺鐵架浪板造二層樓、Ｋ部分面積8.90平方公
    尺鐵架浪板造二層樓等建物全部騰空，遷讓返還與原告；訴
    訟費用由被告負擔；願供擔保請准宣告假執行。
二、被告則以：
  (1)原告法定代理人己○○利用被告長子王少宏在其設立於大陸
    之公司任職期間，虛擬虧損，威脅王少宏儘速賠償，否則將
    以黑、白兩道對其不利云云。被告因愛子心切遂代為清償債
    務，以保王少宏在大陸之生命安全，始將原告公司之股權讓
    與原告，為有償契約，準用買賣之規定。被告並無積欠原告
    法定代理人己○○分文，何願將原告公司股權讓與原告法定
    代理人己○○？可見被告確係替其子王少宏償還債務，而使
    原告法定代理人己○○取得利益之有償契約，有償契約應準
    用買賣之規定，民法第347條暨26年5月28日院字第1681號解
    釋甚明，從而被告應依民法第348條、同法第354條第1項之
    規定負物之瑕疵擔保責任，被告未點交系爭建物與原告法定
    代理人己○○前，被告仍有權源使用系爭土地、建物。
  (2)被告尚未將系爭建物交付原告法定代理人己○○，被告仍享
    有系爭建物使用收益權。原告法定代理人己○○雖登記為原
    告公司之董事，惟被告確未將原告公司之土地、房屋、客戶
    、生財器具交付與原告法定代理人己○○，貴院二次履勘現
    場，原告法定代理人己○○均無法拿出原告公司廠房鑰匙開
    啟鐵門供法官入內勘查自明，況兩造並無另訂契約載明何時
    交付經營權暨將土地、建物點交與原告法定代理人己○○，
    原告法定代理人己○○迄今尚無收益權可言，其請求被告遷
    讓房屋，自屬無據。
  (3)所有權之效力僅及於登記在案之面積。公證書暨讓證書並無
    載明未辦保存登記之建物併同股權讓與之文字；又系爭建物
    確係訴外人乙○○等人所建，非為原告公司所有。未辦保存
    登記之建物，其稅金雖載納稅義務人為原告公司，惟納稅義
    務人非所有權人，訴外人乙○○等人是否為公司之股東，與
    渠等出資興建無涉。原告迄今猶未舉證證明一層樓140.25平
    方公尺以外之建物即系爭建物總面積717.9平方公尺為其所
    有，參照最高法院44年度台上字1543號判決，原告本於所有
    權請求遷讓房屋，尚無依據。
  (4)原告公司早於其法定代理人己○○取得股權之前，即同意乙○○、王世嫌、丁○○出資在原告公司土地上興建房屋堆置
    物品，並按期繳交房屋稅及土地稅，系爭建物並非屬原告公
    司所有。原告公司原名為王義興導索工業有限公司，成立於
    61年間，為家族公司，嗣後公司負責人及股東亦有更動，原
    告公司自60、70、80年間同意乙○○、王世嫌、丁○○等人
    出資於原告公司土地上，分別搭建房屋堆置其各自經營之物
    品，使用期限為無定期，土地稅及房屋稅各自繳納（依使用
    面積計價）。另本件原告之所有權僅為坐落彰化縣彰化市○○段979號土地，其餘同段970、980、981號土地，原告均非
    所有人，參照民法第767條之規定、最高法院75年度台上字
    第2175號判決意旨，從而原告就附圖一所示A、D、E、F、H
    、K部分建物並無請求權，其請求即無依據。
  (5)附圖二所示編號B、C、G、I、J部分建物，確為丁○○等三
    人出資所建，且有繳納之地價稅、房屋稅為使用土地之代價
    ，系爭建物內仍有丁○○等人之所有物置於屋內。況原告引
    用高法院96年度台上字第1109號及96年度台抗字第17號裁判
    意旨，其裁判意旨均指地政機關登記名義之外觀調查認定之
    依據，仍須由法院為實質調查，方為正辦，可見原告據以房
    屋納稅人為公司名義，即認其為所有權人，自無理由等語，
    資為抗辯，並聲明：原告之訴駁回；訴訟費用由原告負擔；
    如受不利之判決，願供擔保請准宣告免為假執行。
三、法院之判斷：
  (1)原告主張被告為原告公司之前任董事，於民國97年07月23日
    業已將其所持有原告公司之全部股份轉讓予原告公司現任法
    定代理人己○○，並已向主管機關辦妥變更登記之事實，業
    據其提出股權轉讓公證書及公司變更登記表為證，且為被告
    所不爭執，堪信為真實。
  (2)原告主張附圖二所示Ｍ部分建物為其所有一節，業據提出建
    物登記謄本為證，堪予採信。
  (3)原告主張被告無權占用系爭建物全部，惟此為被告所否認，
    被告並辯稱除附圖二所示Ｍ部分建物外，其他部分建物為訴
    外人乙○○、王世嫌、丁○○出資興建使用。經查，系爭建
    物構造不一，且各有門戶，並非同時期所建，此有系爭建物
    房屋稅籍證明書在卷可稽，並經本院會同彰化地政事務所測
    量員履勘測量無訛，製有測量圖即附圖一、二在卷可按，原
    告復未舉證證明除附圖二所示Ｍ部分磚牆浪板一層建物外，
    系爭建物其他部分亦為被告所占用，其上開主張，即屬無據
    。
  (4)被告另辯稱其未點交系爭建物與原告法定代理人己○○前，
    仍有權源使用系爭土地、建物云云，惟查，被告與己○○係
    就原告公司股權為買賣轉讓，並非就公司之土地、建物等有
    形財產為買賣，即不存在應交付公司土地、建物問題，被告
    上開所辯，委無可採。
  (5)綜上所述，原告本於所有權人地位行使所有權返還請求權，
    請求被告將坐落彰化縣彰化市○○段979地號土地上，如附
    圖二所示編號Ｍ部分面積132.79平方公尺磚牆浪板一層建物
    騰空，遷讓返還原告，為有理由，應予准許。至逾此範圍所
    為請求，則無理由，應予駁回。
四、原告陳明願供擔保聲請宣告假執行，惟核其勝訴部分，所命
    給付之價額未逾50萬元，應依職權宣告假執行；至原告敗訴
    部分之請求既為無理由，其假執行之聲請自失所附麗，應併
    予駁回。被告陳明願供擔保聲請宣告免為假執行，於原告勝
    訴部分，經核於法無不合，爰酌定相當擔保金額宣告之。
五、本件事證已臻明確，兩造其餘之攻擊防禦方法，核與判決結
    果不生影響，爰毋庸一一論述。
六、訴訟費用負擔之依據：民事訴訟法第79條。
中    華    民    國    99    年    10    月    7     日
                  民事第二庭    法  官  施錫揮
以上正本係照原本作成。
如對判決上訴，應於判決送達後20日內向本院提出上訴狀。如委
任律師提起上訴者，應一併繳納上訴審裁判費。
中    華    民    國    99    年    10    月    7     日
                                書記官  蕭秀吉

司法院資訊處製作；財團法人民間司法改革基金會備份。
